【裁判字號】    89,台上,7188
【裁判日期】    891130
【裁判案由】    常業重利
【裁判全文】
最高法院刑事判決                              八十九年度台上字第七一八八號
    上訴人  台灣高等法院高雄分院檢察署檢察官
    被  告   甲○○
右上訴人因被告常業重利案件，不服台灣高等法院高雄分院中華民國八十七年六月三
十日第二審判決（八十七年度上訴字第五四號，起訴案號：台灣高雄地方法院檢察署
八十六年度偵字第一一三八一號），提起上訴，本院判決如左：
    主  文
上訴駁回。
    理  由
按刑事訴訟法第三百七十七條規定：上訴於第三審法院，非以判決違背法令為理由，
不得為之。是提起第三審上訴，應以原判決違背法令為理由，係屬法定要件。且必須
依據卷內資料為具體之指摘，並足據以辨認原判決已具備違背法令之形式，始屬相當
。本件原判決就檢察官指被告甲○○於民國八十二年間起在高雄市○○○路七四四號
，從事民間金錢貸款業務，乘他人急迫、輕率、無經驗貸以金錢，取得與原本顯不相
當之利息，並以之為常業，李美玉自八十三年間起、楊瓊花自八十五年一月間起因需
錢孔急，被告即陸續貸以渠等新台幣（下同）一百萬元至七百萬元不等，每十天收取
十分至十五分之利息，於借款時先扣除，並另簽票據以供擔保，至八十六年一月間止
，被告前後共貸出約三億元，牟取不法利益達九百萬元以上，因認被告涉犯刑法第三
百四十五條之常業重利罪嫌云云。經審理結果，認為被告之犯罪不能證明，並引用第
一審判決書所記載之理由，維持第一審諭知被告無罪之判決，駁回檢察官在第二審之
上訴。已依據卷內資料詳予說明。從形式上觀察，原判決並無違背法令情形存在。檢
察官上訴意旨略稱：(一)被害人楊瓊花指稱其向被告借錢中有三筆為重利，即１、八十
五年一月二十九日向被告借入一百二十萬元，及另取回同年一月三十日面額二十萬元
之支票，實拿一百四十萬元，於同年二月十七日由楊女支票帳戶付與被告一百六十萬
元，利息為二十萬元。２、八十五年三月九日向被告借現金八十五萬元，於同年月二
十六日付予被告一百萬元，利息為十五萬元。３、八十五年五月四日向被告借九十萬
元，又代被告付會款三萬元，實借八十七萬元，於同年六月八日付予被告一百萬元，
利息為十三萬元。由以上資料顯示，借款一百四十萬元，二十日後還款一百六十萬元
；借款八十五萬元，十八日後還款一百萬元；借款八十七萬元，三十六日後還款一百
萬元，核算利息每筆確均已達月息十分以上，雖被告辯稱上開差額並非全部為利息，
尚包括會款及本金，且楊女借款期間不確定，利息不可能先扣等語，惟被告對上開借
款及還款之支票紀錄中何筆款項差額中有多少為會款或本金並未說明，復未提出任何
證據以供查證而實其說，而此辯稱是否可採，於認定被告是否成立犯罪至有關聯，原
審未加以調查，遽採被告之辯解，與未經調查何異，實有應於審判期日調查之證據而
未予調查之違法。且被告於調查局初訊即承認借款利息採預扣式，嗣後辯解利息不可
能先扣，已有不實，再由楊女所提出之帳戶資料已足認定被告確有重利之情形，原判
決置上開不利於被告之明證於不論，其證據之取捨已難謂與證據法則相合。(二)另原審
引用第一審之判決理由謂被害人楊女向被告借貸六年中僅有三筆屬重利，被害人李女
向被告借貸四年中僅其中十筆屬重利，與常情有違而為被告有利之認定，然查被害人
向被告借貸經年，多數借貸是取三分利，有急需時則貸以十分以上之重利，已據被害
人指訴明確，此與常情並無違背，被害人等如欲誣陷被告，為何僅以借款中之少數三
筆及十筆指稱被告收取重利，足徵被害人所指非虛，原審對於上揭不利於被告之證據
不採，未詳加說明其不採之理由，復未對被告之辯解是否真實加以調查即予採信，並
為被告有利之認定，判決即難謂適法云云。
惟按證據之憑信力如何，事實審法院依自由心證之原則，本有斟酌取捨之權，苟其取
捨，不違背經驗法則或論理法則，不得任意指為違法，而據為適法之第三審上訴理由
。本件原判決及引用第一審判決理由已就被害人李美玉及楊瓊花所提出之銀行明細表
、支票影本，僅足證明其等向被告借款之事實，尚難據以證明被告確曾取得重利。被
害人李美玉於原審雖又提出便條紙一張，謂曾向被告借二百萬元，僅十天利息十四萬
元，然為被告所否認，就該便條紙觀之，又無法確認被告有貸予李美玉二百萬元，經
過十天，即收取十四萬元利息之行為。另被害人楊瓊花於原審固再提出其帳戶對帳單
及說明書，指(一)八十五年一月二十九日向被告借得一百二十萬元，及取回同年一月三
十日面額二十萬元之支票，實拿一百四十萬元，於同年二月十七日付與被告一百六十
萬元；(二)八十五年三月九日向被告借現金八十五萬元，於同月二十六日付予被告一百
萬元；(三)八十五年五月四日向被告借九十萬元，又代被告付會款三萬元，實借八十七
萬元，於同年六月八日付予被告一百萬元，因認被告有收取重利行為等語。然為被告
所否認，並辯稱：該差額二十萬元、十五萬元、十三萬元並非全部利息，尚包括會款
及借款之本金云云，經查楊瓊花亦自承不會計算利率，有代繳會款之事實，則其彼此
金錢往來繁雜，所借貸款項多筆，從未對每筆借貸有明確利息算法，則楊瓊花所指交
與被告之支票款，是否即為被告匯入楊瓊花帳戶貸予楊女之本金及利息而有重利之行
為，並無明確之證據，已於判決理由內詳予說明。上訴意旨就原審根據證據判決無罪
所為之論斷，究竟違背如何之證據法則，並未依據卷內訴訟資料為具體之指摘，徒憑
己見，就原判決已說明事項或屬原審採證認事職權之適法行使，任意指摘有理由不備
、採證違背證據法則及職權調查未盡之違法，且仍為單純事實之爭執，難謂為適法之
第三審上訴理由。依前揭說明，其上訴違背法律上之程式，應予駁回。
據上論結，應依刑事訴訟法第三百九十五條前段，判決如主文。
中      華      民      國    八十九    年     十一     月     三十     日
                              最高法院刑事第三庭
                                  審判長法官  陳  錫  奎
                                        法官  洪  清  江
                                        法官  吳  昆  仁
                                        法官  李  伯  道
                                        法官  陳  世  雄
      右正本證明與原本無異
                                              書  記  官
中      華      民      國    八十九    年     十二     月      四      日


司法院資訊處製作；財團法人民間司法改革基金會備份。
